---
title: "Regressão linear na prática"
output:
  html_document:
    df_print: paged
  pdf_document: default
---

```{r warning=FALSE, echo=FALSE}
library(tidyverse)
library(broom)
library(modelr)
source(here::here("code/lib.R"))
theme_set(theme_bw())

knitr::opts_chunk$set(tidy = FALSE,
                      fig.width = 6,
                      fig.height = 5)

paleta = c("#404E4D",
           "#92DCE5",
           "#938BA1",
           "#2D3142",
           "#F4743B")
```

## Dados da CAPES sobre avaliação da pós-graduação

A CAPES é um órgão do MEC que tem a atribuição de acompanhar a pós-graduação na universidade brasileira. Uma das formas que ela encontrou de fazer isso e pela qual ela é bastante criticada é através de uma avaliação quantitativa a cada x anos (era 3, mudou para 4). 

Usaremos dados da penúltima avaliação da CAPES: 

```{r}
cacc_tudo = read_projectdata()

glimpse(cacc_tudo)
```

### Produção e produtividade de artigos

Uma das maneiras de avaliar a produção dos docentes que a CAPES utiliza é quantificando a produção de artigos pelos docentes. Os artigos são categorizados em extratos ordenados (A1 é o mais alto), e separados entre artigos em conferências e periódicos. Usaremos para esse lab a produção em periódicos avaliados com A1, A2 e B1. 

```{r}
cacc = cacc_tudo %>%
  transmute(
    docentes = `Docentes permanentes`,
    producao = (periodicos_A1 + periodicos_A2 + periodicos_B1),
    produtividade = producao / docentes,
    mestrados = Dissertacoes,
    doutorados = Teses,
    tem_doutorado = tolower(`Tem doutorado`) == "sim",
    mestrados_pprof = mestrados / docentes,
    doutorados_pprof = doutorados / docentes,
    Nível = Nível,
    
  )

cacc_md = cacc %>% 
  filter(tem_doutorado)
```


### EDA

```{r}
skimr::skim(cacc)
```


```{r}
cacc %>% 
  ggplot(aes(x = docentes)) + 
  geom_histogram(bins = 15, fill = paleta[1])

cacc %>% 
  ggplot(aes(x = producao)) + 
  geom_histogram(bins = 15, fill = paleta[2])

cacc %>% 
  ggplot(aes(x = produtividade)) + 
  geom_histogram(bins = 15, fill = paleta[3])
```

Se quisermos modelar o efeito do tamanho do programa em termos de docentes (permanentes) na quantidade de artigos publicados, podemos usar regressão. 

*Importante*: sempre queremos ver os dados antes de fazermos qualquer modelo ou sumário: 

```{r}
cacc %>% 
  ggplot(aes(x = docentes, y = producao)) + 
  geom_point()
```

Parece que existe uma relação. Vamos criar um modelo então:

```{r}
modelo1 = lm(producao ~ docentes, data = cacc)

tidy(modelo1, conf.int = TRUE, conf.level = 0.95)
glance(modelo1)
```

Para visualizar o modelo:

```{r}
cacc_augmented = cacc %>% 
  add_predictions(modelo1) 

cacc_augmented %>% 
  ggplot(aes(x = docentes)) + 
  geom_line(aes(y = pred), colour = "brown") + 
  geom_point(aes(y = producao)) + 
  labs(y = "Produção do programa")
```

Se considerarmos que temos apenas uma amostra de todos os programas de pós em CC no Brasil, o que podemos inferir a partir desse modelo sobre a relação entre número de docentes permanentes e produção de artigos em programas de pós? 

Normalmente reportaríamos o resultado da seguinte maneira, substituindo VarIndepX e todos os x's e y's pelos nomes e valores de fato:

> Regressão múltipla foi utilizada para analisar se VarIndep1 e VarIndep2 tem uma associação significativa com VarDep. Os resultados da regressão indicam que um modelo com os 2 preditores no formato VarDep = XXX.VarIndep1 + YYY.VarIndep2 explicam XX,XX% da variância da variável de resposta (R2 = XX,XX). VarIndep1, medida como/em [unidade ou o que é o 0 e o que é 1] tem uma relação significativa com o erro (b = [yy,yy; zz,zz], IC com 95%), assim como VarIndep2 medida como [unidade ou o que é o 0 e o que é 1] (b = [yy,yy; zz,zz], IC com 95%). O aumento de 1 unidade de VarIndep1 produz uma mudança de xxx em VarDep, enquanto um aumento...

Produza aqui a sua versão desse texto, portanto:

-----

> Regressão Simples foi utilizada para analisar se docentes (representada pela quantidade de docentes) tem uma associação significativa com a produção(representada pela quantidade de artigos acadêmicos produzidos). Os resultados da regressão indicam que um modelo com um preditor no formato de produção = -41,27 + 4,81*docentes explicam 81,46% da variância da variável de resposta (R2 =). Docentes, medida em unidade tem uma relação significativa com o erro (b = [4,27,5,36], IC com 95%), IC com 95%). O aumento de 1 unidade de docentes produz uma mudança de x4,81 em produção, enquanto um aumento...

-----

Dito isso, o que significa a relação que você encontrou na prática para entendermos os programas de pós graduação no Brasil? E algum palpite de por que a relação que encontramos é forte?

-----

> A relação encontrada é forte, o que significa que quanto amior a quantidade de docentes do programa, é esperado que maior seja a quantidade de artigos publicados. Existe uma relação clara entre a quantidade de docentes e a quantidade de alunos do programa de pós graduação. Além disso é esperado que alunos que não desistiram de fazer mestrado ou doutorado publiquem. Desta forma quanto maior a quantidade de docentes, maior a quantidade de mestrandos e doutorandos; e quanto maior a quantidade de mestrandos e doutorandos, maior a quantidade de artigos.

-----

## Mais fatores

```{r}
modelo2 = lm(producao ~ docentes + mestrados_pprof + doutorados_pprof + tem_doutorado, 
             data = cacc_md)

tidy(modelo2, conf.int = TRUE, conf.level = 0.95)
glance(modelo2)
```

E se considerarmos também o número de alunos?

```{r}
modelo2 = lm(producao ~ docentes + mestrados + doutorados, data = cacc)

tidy(modelo2, conf.int = TRUE, conf.level = 0.95)
glance(modelo2)
```

Visualizar o modelo com muitas variáveis independentes fica mais difícil

```{r}
para_plotar_modelo = cacc %>% 
  data_grid(producao = seq_range(producao, 10), # Crie um vetor de 10 valores no range
            docentes = seq_range(docentes, 4),  
            # mestrados = seq_range(mestrados, 3),
            mestrados = median(mestrados),
            doutorados = seq_range(doutorados, 3)) %>% 
  add_predictions(modelo2)

glimpse(para_plotar_modelo)

```

```{r}
para_plotar_modelo %>% 
  ggplot(aes(x = docentes, y = pred)) + 
  geom_line(aes(group = doutorados, colour = doutorados)) + 
  geom_point(data = cacc, aes(y = producao, colour = doutorados))
```

Considerando agora esses três fatores, o que podemos dizer sobre como cada um deles se relaciona com a produção de um programa de pós em CC? E sobre o modelo? Ele explica mais que o modelo 1? 

-----

### Modelo produção = docentes + mestrandos_por_professor + doutorandos_por_professor
> Regressão múltipla foi utilizada para analisar se docentes, mestrandos_por_professor (mestrandos/docentes) e doutorandos_por_professor (doutorandos / docentes) tem uma associação significativa com produção. Os resultados da regressão indicam que um modelo com os 3 preditores no formato: 
produção = -39,47 + 4,38 * docentes + 0,03 * mestrandos_por_professor + 16,10 * doutorandos explicam 81,62% da variância da variável de resposta (R2 = 0,8162).As 3 variáveis, medidas em unidade, possuem relação com o erro: 

 + docentes ([3.28; 5.49], IC 95%) 1 unidade provoca aumento em 4,38 em produção.
 + mestrandos ([-7.08; 7.15], IC 95%) 1 unidade provoca redução em 0,03 em produção.
 + doutorandos ([-1.86; 34.08], IC 95%) 1 unidade provoca aumento em 16.10 unidade em produção.
 
### Modelo produção = docentes + mestrandos + doutorandos
> Regressão múltipla foi utilizada para analisar se docentes, mestrandos (valor absoluto de mestrandos desta vez) e doutorandos (valor absoluto de doutorandos desta vez) tem uma associação significativa com produção. Os resultados da regressão indicam que um modelo com os 3 preditores no formato: 
produção = -14.36 + 3.49 * docentes -0.19 * mestrandos + 1 * doutorandos explicam 87,10% da variância da variável de resposta (R2 = 0,871). As 3 variáveis medidas em unidade possuem relação com o erro:

 + docentes ([2.58; 4.41], IC 95%) 1 unidade provoca aumento em 3,49 em produção.
 + mestrandos ([-0.35; -0.03], IC 95%) 1 unidade provoca redução em 0,19 em produção.
 + doutorandos ([0.63; 1.36], IC 95%) 1 unidade provoca aumento em 1 unidade em produção.


### Conclusão

O modelo produção = (docentes + mestrandos + doutorandos) explica um pouco melhor a variação de produção que os outros dois modelos tendo 87,06%, enquanto o outro modelo que utiliza uma propoção de mestrandos e doutorandos pela quantidade de professores tem 81,62%. O que explica um pouco minha primeira sugestão de que existe uma relação direta entre quantidade de mestrandos e doutorandos e quantidade de publicações, uma vez que é esperado que estes publiquem. 

Algo que não sei explicar é o porquê que a quantidade de mestrandos impactam negativamente na quantidade de produção de artigos acadêmicos. Seria necessário mais dados para poder entender isso. Talvez Mestrandos não foquem em publicação? Talvez a taxa de desistência seja alta? Talvez a quantidade de mestrandos sejam alta e doutorandos são mais relevantes para a quantidade de publicações pela obrigatoriedade em algumas universidades para se obter o título? Talvez como o nível de publicação é razoavelmente alto (A1,A2, B1), é esperado que mestrandos publiquem artigos em níveis inferiores enquanto doutorandos publicam artigos nestes níveis uma vez que a barra de publicação é mais alta? 

Estas seriam algumas questões que eu utilizaria para nortear e iniciar uma pesquisa neste tema.

-----


## Agora produtividade 

Diferente de medirmos produção (total produzido), é medirmos produtividade (produzido / utilizado). Abaixo focaremos nessa análise. Para isso crie um modelo que investiga como um conjunto de fatores que você julga que são relevantes se relacionam com a produtividade dos programas. Crie um modelo que avalie como _pelo menos 3 fatores_ se relacionam com a produtividade de um programa. Pode reutilizar fatores que já definimos e analizamos para produção. Mas cuidado para não incluir fatores que sejam função linear de outros já incluídos (ex: incluir A, B e um tercero C=A+B)

Produza abaixo o modelo e um texto que comente (i) o modelo, tal como os que fizemos antes, e (ii) as implicações - o que aprendemos sobre como funcionam programas de pós no brasil?.

### Explorando os dados

```{r}
glimpse(cacc_tudo)
```

Adicionei Nível, pode ser que o nível aumente também a quantidade de produções acadêmicas.

```{r}
summary(cacc$Nível)

```

### Será que o nível + mestrandos + doutorandos podem ajudar a explicar a variância de produções?


```{r}
modelo3 = lm(produtividade ~ Nível + mestrados + doutorados, 
             data = cacc_md)

tidy(modelo3, conf.int = TRUE, conf.level = 0.95)
glance(modelo3)

```


R² =  52.72% que é um R² ruim.

```{r}
para_plotar_modelo = cacc %>% 
  data_grid(producao = seq_range(producao, 10), # Crie um vetor de 10 valores no range
            Nível = seq_range(Nível, 7),  
            # mestrados = seq_range(mestrados, 3),
            mestrados = median(mestrados),
            doutorados = seq_range(doutorados, 3)) %>% 
  add_predictions(modelo3)

glimpse(para_plotar_modelo)

```


```{r}
para_plotar_modelo %>% 
  ggplot(aes(x = doutorados, y = pred)) + 
  geom_line(aes(group = Nível, colour = Nível)) + 
  geom_point(data = cacc, aes(y = producao, colour = Nível))
```
 
### Modelo produção = mestrandos + doutorandos + trabalhos (teses + dissertações)
> Regressão múltipla foi utilizada para analisar se trabalhos(somatório de teses e dissertações), mestrandos (valor absoluto de mestrandos desta vez) e doutorandos (valor absoluto de doutorandos desta vez) tem uma associação significativa com produção. Os resultados da regressão indicam que um modelo com os 3 preditores no formato: 
produção = 0.58 + 0.65 * Nível -0.0066 * mestrandos + 0.01 * doutorandos explicam 51,72% da variância da variável de resposta (R2 = 0,5172). As 3 variáveis medidas em unidade possuem relação com o erro:

 + Nível ([0.288; 1.024], IC 95%) 1 unidade provoca aumento em 0.65 em produção.
 + mestrandos ([-0.013; -0.0001], IC 95%) 1 unidade provoca redução em 0,006 em produção.
 + doutorandos ([-0.004; 0.025], IC 95%) 1 unidade provoca aumento em 0.01 unidade em produção.


Em suma escolher nível não foi uma boa escolha como variável preditora juntamente com doutorandos e mestrandos. Uma das possíveis razões para isso é pelo fato de nível não ser uma variável de crescimento linear e sim ser uma variável categórica. O que deve atrapalhar nos algoritmos utilizados no modelo. Só de colocar ela, as variáveis anteriores deixam de explicar bem também a variância.